臺灣臺北地方法院民事裁定　　　　　　100年度消債更字第3號
聲　請　人
即債務人　　王國書
上列當事人因消費者債務清理事件聲請更生，本院裁定如下：
    主  文
聲請駁回。
聲請費用新臺幣壹仟元由聲請人負擔。
    理  由
一、按聲請更生或清算不合程式或不備其他要件者，法院應以裁
    定駁回之，但其情形可以補正者，法院應定期間先命補正，
    消費者債務清理條例（下稱消債條例）第8條定有明文。次
    按債務人對於金融機構因消費借貸、自用住宅借款、信用卡
    或現金卡契約而負債務，在聲請更生或清算前，應提出債權
    人清冊，以書面向最大債權金融機構請求協商債務清償方案
    ，並表明共同協商之意旨；債務人不能清償債務或有不能清
    償之虞者，得依消債條例所定更生或清算程序，清理其債務
    ，同條例第151條第1、3項亦有明定，所謂「不能清償」，
    係指綜合債務人之財產、信用及勞力（技術）總合不足以對
    已屆清償期之債務，繼續客觀上不能清償債務，始足當之；
    至「不能清償之虞」，則指債務人之狀況如置之不理，客觀
    上得預見將成為不能清償之情形而言。且消債條例之立法目
    的在於兼顧債權人、債務人雙方之利益，使陷於經濟上困境
    之消費者得以清理債務，採重建型之更生及清算型之清算程
    序雙軌制，利用此兩種程序妥適調整債務人與債權人及其他
    利害關係人間之權利義務關係，保障債權人獲得公平受償，
    並謀求消費者經濟生活之更生機會。加之，倘債務人受法院
    裁定開始更生或清算程序者，其生活、資格、權利等均將受
    限制，該等程序係債務清理之最後手段，於債務人無法與債
    權人協商時，始適用更生程序或清算程序清理其債務。是故
    ，依消債條例所定前置協商程序，旨在使金融機構與債務人
    就特定種類之債務清理事務上，利用法院程序外解決之協商
    機制，為迅速有效之自主性解決，而此一程序之進行，有賴
    當事人間之協力配合，本於誠信為基礎，形成債務清理之共
    識，各當事人自應負有最大的誠實協力義務以促協商成立，
    並藉由法院之事後核可，賦予協商內容作為執行名義之正當
    性，若債務人為直接進入更生程序，而與債權人於進行協商
    程序時，消極未盡相關協商義務，或實際上並無成立協商之
    真意，遂於前置協商程序時故意使協商破裂，雖有債務協商
    不成立之形式，然藉由脫法方式造成此結論，即難謂已履踐
    該條規定之前置協商程序。
二、聲請意旨略以：債務人有不能清償債務情事，曾於民國99年
    間向最大債權金融機構澳商澳盛銀行股份有限公司（以下簡
    稱澳盛銀行）請求共同協商債務清償方案，惟因聲請人無力
    負擔還款條件，致協商不成立，又其無擔保或無優先權之債
    務總額未逾新臺幣（下同）1200萬元，復未經法院裁定開始
    清算程序或宣告破產，爰向本院聲請更生等語。
三、經查：
  (一)按消費者債務清理條例之立法目的，乃為兼顧債權人、債務
    人雙方之利益，對陷於經濟上困境之消費者，使其透過重建
    型之更生程序或清算型之清算程序清理其債務，藉以妥適調
    整債務人與債權人及其他利害關係人間之權利義務關係，保
    障債權人獲得公平受償，並謀求消費者經濟生活之重建復甦
    機會，是以，債務人為使其有經濟復甦更生之機會，自應以
    誠實及信用之原則面對自己之債務，積極勉力謀求更生償債
    方案，除應積極開源努力勤奮工作以增加收入償還債務外，
    尚須節流儉樸其生活需求而適當控制其生活費用支出，以達
    成勉力履行債務。
  (二)聲請人每月必要支出：
    查聲請人自陳聲請前二年內必要支出為其個人基本生活費用
    每月為18,500元（含生活費10,000元、保險費2,000元、行
    動電話費1,500元及租金5,000元，聲請人誤計為16,000元）
    ，無扶養費支出云云，惟消債條例雖以使陷於經濟困頓之消
    費者重獲新生為鵠的，然基於社會經濟活動之信賴及誠信，
    並無意保證每一債務人均能維持其原來之生活水準，毋寧係
    在保障債務人最低生活水準之前提下，使債務人盡力清償以
    得更生之機會，是聲請人若得主張享有超越一般人最低之生
    活水平，即有反失衡平。是聲請人主張每月基本生活費用支
    出中，保險費2,000元，依聲請人所提附件保險契約明細，
    該費用支出為聲請人所投之商業保險費用，惟聲請人已投保
    全民健康保險，其醫療上必要費用已有全民健康保險可供給
    付，已足維持其基本之保險，且其中尚有1筆為儲蓄型壽險
    ，是聲請人主張其無力清償債務之時，仍繼續從事儲蓄行為
    ，且購買除全民健保以外之其他商業保險，應認係不當消費
    ，故依上開說明，聲請人每月2,000元商業保險費用自非必
    要之支出而應扣除。是以，聲請人每月生活費用支出為16,
    500元（18,500－2,000＝16,500）。
  (三)聲請人每月固定收入：
    聲請人稱其職業為導遊而未附屬於任何一家旅行社，而旅行
    社給予報酬有時係以匯款、有時係以現金，惟聲請人自陳年
    收入約320,000元，則每月薪資金額約為26,667元。
  (四)基上所陳，而聲請人每月所得為26,667元，於支付每月必要
    支出16,500元，尚剩餘10,167元（26,667－16,500＝10,167
    ），足敷清償協商還款金額，況依澳盛銀行函覆其與聲請人
    之前置協商條件為每月還款8,630元、165期、利率4％，但
    聲請人僅堅持每月償還8,500元，方導致協商不成立。是聲
    請人空言無力清償致協商不成立，顯有違誠信原則，難認其
    有成立協商之真意，而得謂已履踐前置協商程序。
  (五)末按更生清算之聲請係責任財產制度下最後手段，並須以債
    務人實質已不能清償者為限，此亦為本條例第3條所明定，
    聲請人為43歲，依勞動基準法規定之退休年齡65歲計算，聲
    請人尚可工作22年，故僅須積極工作則穩定收入當屬可期，
    復加以債權人依其能力及負擔適度調整清償條件，則聲請人
    所積欠之債務即不生不能清償之情形，否則即不符合消債條
    例兼顧保障債權人公平受償及重建復甦聲請人經濟生活之立
    法目的。是以，聲請人逕向本院聲請更生，自應駁回其更生
    之聲請。
四、綜上所述，聲請人無參與前置協商之誠意，視同未履踐前置
    協商程序，則聲請人既欠缺前置協商程序，且此欠缺不能補
    正，而與消債條例第151條所定要件不符，依前揭說明，本
    件更生之聲請，於法尚有未合，應予駁回。爰裁定如主文。
中    華    民    國   100    年    1     月    31    日
              民事第五庭    法      官  宣玉華
上為正本係照原本作成
如不服本裁定，應於裁定送達後10日內，以書狀向本院提出抗告
，並繳納抗告費新臺幣1千元
中    華    民    國   100    年    2     月     1    日
                            書  記  官  謝梅琴